【裁判字號】    97,重訴,485
【裁判日期】    990427
【裁判案由】    侵權行為損害賠償
【裁判全文】
臺灣板橋地方法院民事判決             97年度重訴字第485號
原      告  丁○○
            丙○○
上  一  人
法定代理人  丁○○
            吳小華
共      同
訴訟代理人  廖虹羚律師
被      告  乙○○
            指南汽車客運股份有限公司
上  一  人
法定代理人  呂奇
訴訟代理人  林明珠律師
上列當事人間侵權行為損害賠償事件，原告於本院96年度交易字
第220號過失傷害案件之刑事訴訟程序中提起附帶民事訴訟（96
年度交重附民字第19號），經刑事庭裁定移送前來，本院於民國
99年4月13日言詞辯論終結，判決如下：
    主  文
被告應連帶給付原告丁○○新台幣玖拾參萬捌仟陸佰貳拾參元，
及自民國九十六年六月十六日起至清償日止，按年息百分之五計
算之利息。
被告應連帶給付原告丙○○新台幣肆萬元，及自民國九十六年六
月十六日起至清償日止，按年息百分之五計算之利息。
原告其餘之訴駁回。
訴訟費用由被告連帶負擔二十分之一，餘由原告丁○○負擔。
本判決第一項於原告丁○○以新台幣參拾壹萬參仟元供擔保後，
得假執行。但被告得以新台幣玖拾參萬捌仟陸佰貳拾參元或等值
之華南商業銀行士林分行無記名可轉讓定期存單預供擔保而免為
假執行。
本判決第二項得假執行。但被告得以新台幣肆萬元或等值之華南
商業銀行士林分行無記名可轉讓定期存單預供擔保而免為假執行
。
原告其餘假執行之聲請駁回。
    事實及理由
一、原告起訴主張：被告乙○○為被告指南汽車客運股份有限公
    司（下稱指南客運公司）司機，於民國96年1月17日晚上8時
    46分許，駕駛指南客運公司所有車號FJ-971號營業大客車，
    沿台北縣五股鄉○○路往泰山、新莊方向行駛，行經同路3
    段149號前時，本應注意當時天氣微雨，視線不佳，應減速
    慢行，並應注意車前狀況，以便隨時採取必要之安全措施，
    遇有行人在該處未設置行人穿越道之路段穿越馬路時，並應
    注意該行人穿越道路之動態，以免撞及行人，而依當時雖天
    候雨，惟路面設有路燈，並有暮光、柏油路面、視距良好，
    並無不能注意之情事，詎乙○○疏未注意及此，致公車左前
    車頭方向燈撞擊正穿越馬路之原告丁○○及原告丙○○，丁○○並因而受有頭部外傷併昏迷、左側第6、7肋骨骨折、左
    膝、左肘挫擦傷（下稱系爭1傷害）；丙○○則受有頭部外
    傷、顏面挫傷併顴骨骨裂等傷害（下稱系爭2傷害），乙○○上開過失傷害行為，業經臺灣板橋地方法院檢察署檢察官
    提起公訴，並經本院96年度交易字第220號、臺灣高等法院
    97年度交上易字第262號刑事判決乙○○業務上過失傷害人
    致重傷，處有期徒刑8月確定在案，乙○○依法自應負損害
    賠償責任。乙○○於本件事故發生時，係受僱於指南客運公
    司，乙○○於執行職務時，不法侵害他人權利，指南客運公
    司為僱用人，自應依民法第188條第1項前段規定，與乙○○
    負連帶賠償之責。爰依侵權行為損害賠償之法律關係，丙○○請求被告連帶賠償非財產上損害新台幣（下同）30萬元，
    丁○○請求之損害如下：
  (一)醫療費用：
    丁○○事故後經送行政院衛生署署立台北醫院（下稱台北醫
    院）急救，因傷勢嚴重再於同年月25日轉院至財團法人新光
    吳火獅紀念醫院（下稱新光醫院）急救後，有意識昏迷狀態
    （昏迷指數8分），電腦斷層檢查顯示無腦內出血但有廣泛
    性大腦白質受傷症候群，經入院治療又轉復健科至96年2月
    10日出院，出院後除大量購買日本進口之高級補腦營養品服
    用外，並陸續於新光醫院門診治療，且於97年7月11日起至
    同年10月13日止於同慶堂中醫醫院接受傷骨科治療，上開醫
    療費用逾10萬元，爰請求賠償10萬元。
  (二)增加生活上支出：
    丁○○於96年2月10日出院後約1個月，身體仍相當虛弱，除
    左側第6、7肋骨骨折尚未痊癒外，另因大腦皮質及平衡功能
    障礙致走路不穩無法自行料理日常生活起居，由丁○○之配
    偶看護，依實務見解，此部分之看護工作仍可比照一般看護
    之費用支出請求損害賠償，以1天2,000元計算，原告得請求
    6萬元，爰請求賠償5萬元。
  (三)工作損失：
  1.丁○○具有特殊專門修理殘障汽車能力，過去修理殘障汽車
    所獲得之收入平均每月20萬元，且於95年底96年初取得並已
    開始承修財團法人育成社會福利基金會殘障汽車修理業務，
    而此項業務每月至少有10萬元之收入，期間至少維持2-3年
    。丁○○尚修理一般非殘障汽車暨外來客汽車，每月平均收
    入4萬元，是通常情形下，丁○○可能取得之收入應有14萬
    元，故以14萬元為丁○○勞動能力損失之計算基準。
  2.新光醫院神經外科蔡明達主治醫師98年6月23日最新診斷證
    明書載明：「…中樞神經系統機能遺存顯著失能、終身僅能
    從事輕便工作」與勞工保險殘障給付標準表中障害項目8、
    殘障等級7所述內容相符。
  3.如前所述，蔡坤德已經診斷終身殘障，且無法從事精密工作
    ，易言之，終身顯然無法從事汽車修理業，就其而言，已屬
    完全喪失勞動能力。丁○○56年11月26日生，96年1月17日
    車禍發生時，算至121年11月26日丁○○65歲止，尚有26年
    10月之工作能力，每年之工作所得至少168萬元（12×14﹦
    168），則合計損失至少4,536萬元（168×27﹦4,536）。依
    霍夫曼計算式扣除中間利息，原告可1次請求金額約為2,822
    .4萬元（168×16.00000000﹦2,822.4），爰請求給付1,800
    萬元。
  4.退萬步言，倘鈞院認丁○○仍有殘餘之工作能力未完全喪失
    勞動能力，則其工作損失如下：
  (1)96年1月17日車禍發生時起至98年9月14日新光醫院函覆診斷
    丁○○終身殘障之治療期間（2年+ 8個月﹦32個月），其完
    全無法工作，此段期間，丁○○工作損失為448萬元（14×
    32﹦448）。
  (2)98年9月15日起算至121年11月26日丁○○65歲止，尚有24年
    2月之工作能力，依各殘障等級喪失勞動能力比率表所載，
    障害項目8、殘障等級7之喪失勞動能力比率為69.21%，此段
    期間丁○○每年之工作損失至少116.2728萬元（14×12×69
    .21%﹦116.2728），依霍夫曼計算式扣除中間利息，則原告
    可1次請求金額為1,802.1935萬元（116.2728×15.4997﹦1,
    802.1935）。
  (3)基上所陳，縱丁○○非完全喪失勞動能力，則以殘障7級喪
    失勞動能力69.21%計算，工作損失為2,250萬1,935元（448+
    1,802.1935﹦2,250.1935），爰請求賠償1,800萬元。
  (四)非財產上損害：
    丁○○56年11月26日出生，發生車禍時僅39歲正值壯年，為
    家庭之支柱及經濟來源，原本有一幸福美滿之家庭，且經濟
    充裕。因本件車禍受有系爭1傷害，96年1月17日經送台北醫
    院急救，96年1月18日至1月25日住進加護病房，該醫院並於
    96年1月18日發病危通知，於同年月25日轉院至新光醫院治
    療，出院時之診斷為頭部外傷腦挫傷併大腦皮質及平衡功能
    障礙；且經醫師評斷為「有記憶力障礙、四肢乏力、不宜執
    行精密工作」。終身遺留障害，為7級殘障。經車禍導致此
    種結果，猶如晴天霹靂，丁○○萬難接受，精神痛苦非筆墨
    所能形容，爰請求非財產上損害200萬元以茲慰藉。
    並聲明：1.乙○○、指南客運公司應連帶給付丁○○2,015
    萬元、丙○○30萬元，及均自起訴狀繕本送達翌日起至清償
    日止按年息百分之5計算之利息。2.願供擔保請准宣告假執
    行。
二、乙○○、指南客運公司則以：
  (一)乙○○持有營業大客車職業駕照多年，應徵指南客運公司駕
    駛員時，業經體格檢查合格，其駕駛一向小心謹慎，即指南
    客運公司就選任乙○○已盡相當注意。又指南客運公司自成
    立以來，為提昇服務品質，落實營運績效，於新進駕駛員進
    入公司時，即舉辦職前訓練，於工作期間勤做考核，安排行
    安教育訓練講習課程，並對駕駛員為心理測驗、藥物檢驗，
    足證指南客運公司經常訓練駕駛員，則指南客運公司就監督
    乙○○職務之執行已盡相當注意，唯仍不免發生本件不幸事
    故，依民法第188條第1項但書之規定，指南客運公司應不負
    賠償責任。
  (二)退步言，縱認乙○○、指南客運公司應負賠償責任，丁○○
    、丙○○請求之金額亦屬過高：
  1.丁○○部分：
  (1)醫藥費用部分：
    按醫療費用，以必要者為限，始得請求賠償，丁○○未提出
    收據以證明支出10萬元，亦未證明係屬必要費用，其請求賠
    償，自無理由。
  (2)增加生活上支出部分：
    丁○○並未舉證證明該部分支出5萬元，亦未證明均屬必要
    費用，自不應准許。
  (3)喪失勞動能力部分：
  丁○○主張94年9月至95年1月止，每月收入20萬元云云，顯
    非事實，蓋依其所提存摺觀之，每月並無20萬元，且無法證
    明該存入之款項為工作收入，伊請求喪失勞動能力之損害1,
    800萬元，洵無理由。其又主張喪失勞動能力，並未舉證，
    要無足採。退步言，縱有喪失勞動能力，其每月收入亦應以
    基本工資17,280元為計算標準，而不得以一時一地之收入為
    準。蓋以往有多少收入，並不代表現今或日後均有同等收入
    。
  由丁○○所提97年10月17日診斷證明書記載「有記憶力障礙
    ，四肢乏力後遺症、不宜執行精密工作，繼續門診追蹤治療
    」等語，且丁○○於刑事庭審理時陳稱「醫生告訴我說會好
    的，要我常做復健是會復原的」等語，足證丁○○並未喪失
    勞動能力。
  丁○○提出照片4張，汽車維修單19張，主張自96年1月起，
    每月收入至少14萬元云云，亦不足採，蓋汽車維修單係私文
    書，被告否認其實質上真正，況該維修單上並無丁○○之行
    號或名稱，無法證明與丁○○有關，縱認有關，亦無法證明
    每月收入均達14萬元（其提出之文件，所載日期為95年11月
    、12月，96年1月，與其主張「自96年1月起」，每月收入至
    少14萬元云云，日期亦不相符）。
  丁○○提出租賃契約書，與其收入若干，並無關聯。伊以每
    年168萬元計算其勞動能力損失，於法未合，顯不足採。
  (4)慰撫金部分：
  按慰藉金之請求，應斟酌兩造之身份、地位、經濟狀況與加
    害程度、雙方之過失程度等因素而為核定（最高法院51年度
    台上字第223號判例、74年度第9次民事庭會議決議參照）。
    又按法院對於慰撫金之量定，應斟酌受僱人及負連帶賠償責
    任之僱用人，並被害人暨其父、母、子、女、配偶之身份、
    地位及經濟狀況等關係定之。（最高法院76年台上字第1908
    號判例參照）
  依民法第188條第3項規定，僱用人賠償被害人後，對受僱人
    有求償權，故最終賠償者為受僱人，從而，應特別斟酌乙○○之經濟狀況。
  丁○○請求慰藉金200萬元，顯屬過高，蓋乙○○為大客車
    司機，月薪約僅3、4萬元，收入微薄，教育程度不高（高中
    畢業），家無恆產，尚須扶養老母，經濟困窘，實無能力負
    擔巨額賠償。
  指南客運公司近年來營運並不理想，適逢全球性經濟不景氣
    ，民眾多騎機車、腳踏車，加上捷運通車，企業經營益加困
    難，亦無力給付巨額賠償金，丁○○請求慰藉金過高，請准
    核減。
  2.丙○○部分：
    丙○○請求慰撫金30萬元，亦屬過高，理由同前。
  (三)過失相抵部分：
  1.依道路交通事故現場圖所示，事故地點並無行人斑馬線，身
    穿黑色外套之丁○○竟牽著同穿黑色外套、年僅3 歲之丙○○違規穿越道路行走，此有丁○○於偵訊中自承「當天我帶
    我兒子買東西要穿越馬路，我沒有看到公車過來，我才穿越
    馬路，走出沒多遠，就遭公車撞擊」；「（該路段有無斑馬
    線？）沒有」；「（當時你穿衣服顏色？）黑色外套」等語
    ，可資佐證。
  2.綜上，丁○○於夜晚穿著令人難以辨識之黑色外套，帶著年
    幼之丙○○，違規穿越馬路，自招危險，乙○○實已盡注意
    義務，自無過失。退一步言，縱認乙○○有過失，惟原告2
    人因違反道路交通安全規則第134條第2款在禁止穿越、劃有
    分向限制線、設有劃分島或護欄之路段或三車道以上之單行
    道，不得穿越馬路之規定，致生本件事故，亦與有過失，被
    告主張民法第217條過失相抵。
  3.依台灣省台北縣區車輛行車事故鑑定委員會意見，原告穿越
    道路未注意左右來車，為肇事主因，依法應減輕或免除被告
    之賠償責任。臺灣高等法院刑事判決亦認定原告2 人與有過
    失。
  (四)指南客運公司已先行給付慰問金1 萬元，丁○○已領取強制
    險醫藥費理賠5萬2,331元、殘障部分理賠55萬元，丙○○已
    領取強制險醫藥費理賠3,060元，原告已領取之上開理賠，
    依法均應自判決金額中扣除。
  (五)聲明：1.原告之訴暨假執行之聲請均駁回。2.如為不利於被
    告之判決，請准提供現金或華南商業銀行士林分行無記名可
    轉讓定期存單為擔保，宣告免為假執行。
三、丁○○、丙○○主張之上揭車禍過失傷害事實，有本院96年
    度交易字第220號、臺灣高等法院97年度交上易字第262號刑
    事判決書在卷為證（本院重調字卷第5至8頁、本院重訴字卷
    一第85至91頁），堪信為真實。
四、按「因故意或過失，不法侵害他人之權利者，負損害賠償責
    任」、「受僱人因執行職務，不法侵害他人之權利者，由僱
    用人與行為人連帶負損害賠償責任」，民法第184條第1項前
    段、第188條第1項前段分別定有明文，次按「不法侵害他人
    之身體或健康者，對於被害人因此喪失或減少勞動能力，或
    增加生活之需要時，應負損害賠償責任」、「對於不法侵害
    他人之身體或健康者，被告人雖非財產上之損害，亦得請求
    賠償相當之金額」，民法第193條第1項及第195條第1項前段
    亦分別定有明文。查乙○○駕駛公車未注意車前狀況，撞擊
    右側路旁走出穿越道路之行人丁○○及丙○○，肇致丁○○
    及丙○○身體受傷，應負過失傷害之侵權行為責任，且乙○○所為係因執行職務而不法侵害他人權利，指南客運公司為
    乙○○之僱用人，自應負連帶賠償責任。茲就丁○○、丙○○各項請求分述如下：
  (一)醫藥費、增加生活上支出部分：
    丁○○起訴主張因上開車禍受有醫藥費10萬元、增加生活上
    支出5萬元，共計15萬元之損失，經本院協商後，兩造同意
    以5折即7萬5,000元計算，是丁○○在上開協商範圍內之請
    求即無不合，逾此部分之請求則無理由。
  (二)無法工作損失部分：
  1.丁○○主張業經診斷終身殘障，且無法從事精密工作，易言
    之，終身顯然無法從事汽車修理業，就其而言，已屬完全喪
    失勞動能力云云。惟丁○○有外傷性中樞神經機能顯著大腦
    皮質功能失能，有記憶力障礙、四肢乏力等後遺症，不宜從
    事精密工作，終身僅能從事輕便工作，應該符合勞保殘廢給
    付標準第8級殘廢級（應為第7級之誤），終身僅能從事輕便
    工作者，有新光醫院98年9 月14日（98）新醫醫字第1432號
    函附卷可參（本院重訴字卷二第3、4頁），是丁○○上開主
    張容有誤會。
  2.丁○○主張其具有特殊專門修理殘障汽車能力，向以修理殘
    障汽車謀生，年收入為14萬元，自96年1 月17日車禍發生時
    起至98年9 月14日新光醫院函覆診斷原告終身殘障之治療期
    間（2年+ 8個月﹦32個月），丁○○完全無法工作，受有工
    作損失448萬元云云。經查丁○○因本件車禍受有系爭1傷害
    ，致腦部損傷併雙側肢體輕癱，一般腦部損傷之恢復期約兩
    年，但本個案於3個月前才開始接受復健治療，仍無法斷定
    約需多少時間才能從事原有之汽車修理工作，有新光醫院98
    年3月9日（98）新醫醫字第0299函在卷可參（本院重訴字卷
    一第105、106頁），準此，丁○○之工作損失請求至98年9
    月14日，未逾函示之腦部恢復期間100年1月，故丁○○請求
    32個月應為可採。丁○○固主張應以修理殘障車及一般車之
    平均月收入14萬元計算，並提出存摺、租賃契約、照片、維
    修單等件暨證人甲○○之證言為證（本院重訴字卷一第38至
    69頁、卷二第63至66頁），然本院認尚不足以證明丁○○之
    平均月收入為14萬元，而認丁○○所得請求之工作損失，應
    以行政院96年7月1日頒布施行之最低基本工資每月1萬7,280
    元計算32個月，合計應為55萬2,960元（17,280×32＝552,9
    60），逾此部分則難准許。
  (三)減少勞動能力部分：
    丁○○主張依障害項目8殘障等級7，其喪失勞動能力為69.2
    1%，自98年9月15日起，算至121年11月26日伊65歲止，尚有
    24年2月之工作能力，其每年之工作損失至少116.2728萬元
    （14×12×69.21%﹦116.2728），依霍夫曼計算式扣除中間
    利息，則丁○○可1次請求金額為1,802.1935萬元（116.272
    8×15.4997﹦1,802.1935）等情，惟被告否認丁○○所提維
    修單、租賃契約之真正，並否認丁○○每月收入14萬元，而
    經本院依職權調取丁○○之稅務電子閘門財產所得調件明細
    表，94及96年度並無所得資料，95年為3,507元（本院重訴
    字卷一第7、97、100頁），是丁○○每月收入14萬元乙節，
    要難採信。爰以行政院96年7月1日頒布施行最低基本工資每
    月17,280元為其不能工作損失之計算依據，則丁○○每年之
    工作損失為14萬3,514元（17,280×12×69.21%﹦143,514）
    ，依霍夫曼計算式扣除中間利息，則丁○○可1次請求金額
    為222萬4,424元（143,514×15.4997﹦2,224,424）。
  (四)非財產上損害賠償：
    丁○○主張發生車禍時僅39歲正值壯年，為家庭之支柱及經
    濟來源，原本有一幸福美滿之家庭，且經濟充裕，因乙○○
    之過失行為致受有系爭1傷害，縱經住院治療，出院時仍診
    斷為「頭部外傷腦挫傷併大腦皮質及平衡功能障礙」，醫師
    並評斷「有記憶力障礙、四肢乏力、不宜執行精密工作」，
    終身遺留障害，為七級殘障，經車禍導致此種結果，猶如晴
    天霹靂，精神痛苦非筆墨所能形容；丙○○主張因本件車禍
    受有系爭2傷害，臉部留有傷疤，因年紀太小無法進行臉部
    去疤整容，長大後始能為除疤美容，心靈深受創傷，丁○○
    、丙○○爰各請求200萬元及30萬元之非財產上損害等情。
    本院斟酌丁○○車禍受傷情況及丁○○國中畢業、具修理汽
    車之專門技術、目前失業、名下有8筆財產；丙○○車禍受
    傷情況、年僅7歲、名下無財產；乙○○高中畢業、目前失
    業、之前擔任指南客運公司司機每月薪資4萬多元、名下無
    財產；指南客運公司係資本總額3億8,000萬元之大眾運輸公
    司、負有一定之公共安全與社會責任等（本院重訴字卷一第
    6至14頁、第28至31頁、重訴字卷二第40頁背面、第102頁、
    第115頁背面）兩造之身分、地位、經濟能力等節，認丁○○、丙○○之非財產上損害分別以100萬元、10萬元為適當
    ，逾此範圍則屬無據。
  (五)綜上所述，丁○○得請求被告賠償醫藥費、增加生活上支出
    7萬5,000元、無法工作損失55萬2,960元、減少勞動能力損
    失222萬4,424元、非財產上損害100萬元，合計385萬2,384
    元；丙○○則得請求被告賠償非財產上損害10萬元。
五、次按「損害之發生或擴大，被害人與有過失者，法院得減輕
    賠償金額，或免除之」，民法第217條第1項定有明文。查本
    件車禍之發生，乙○○疏未注意車前狀況，撞擊右側路旁走
    出穿越道路之丁○○、丙○○，固有過失，惟丁○○牽行丙○○，穿越道路未注意左右來車，為肇事主因（台灣省台北
    縣區車輛行車事故鑑定委員會鑑定意見書暨上開刑事判決參
    照，本院重調字卷第5至8頁、重訴字卷一第85至93頁）。本
    院審酌雙方過失之程度，認乙○○之過失責任應為十分之四
    ，經過失相抵結果，丁○○、丙○○得請求賠償之金額應各
    為154萬0,954元、4萬元。
六、復按強制汽車責任保險法第32條規定，保險人依本法規定給
    付之保險金，視為加害人或被保險人損害賠償金額之一部分
    ；加害人或被保險人受賠償請求時，得扣除之。查本件車禍
    強制責任保險賠償金，丁○○就醫藥費、殘障部分已分別領
    取5萬2,331元、55萬元、丙○○已領取3,060元（應為非財
    產上損害以外之損害賠償），為兩造所不爭執，是丁○○得
    請求被告連帶賠償之金額為154萬0,954元扣除5萬2,331元、
    55萬元後之93萬8,623元；至於丙○○因僅請求非財產上損
    害賠償，故無須予以扣除。
七、從而，丁○○、丙○○依侵權行為損害賠償之法律關係，分
    別請求乙○○、指南客運公司連帶給付93萬8,623元、4萬元
    ，及均自96年6月13日刑事附帶民事起訴狀繕本送達乙○○
    、指南客運公司翌日即96年6月16日（本院交重附民字卷第4
    、5頁）起至清償日止，按年息百分之5計算之利息，為有理
    由，應予准許。逾此範圍則為無理由，應予駁回。
八、兩造陳明願供擔保請為准、免假執行之宣告，就丁○○勝訴
    部分，分別酌定相當擔保金額為准、免假執行；就丙○○勝
    訴部分，所命乙○○、指南客運公司連帶給付之金額均未逾
    50萬元，應依職權宣告假執行，並酌定相當擔保金額准免假
    執行；至於丁○○、丙○○敗訴部分，其假執行之聲請失所
    附麗，應予駁回。
九、本件事證已臻明確，兩造其餘主張及攻擊防禦方法，核與判
    決結果不生影響，爰不一一論述，附此敘明。
據上論結，本件原告之訴為一部有理由，一部無理由，依民事訴
訟法第79條、第85條第2項、第390條第2項、第389條第1項第5款
、第392條第2項，判決如主文。
中    華    民    國    99    年    4     月    27    日
                  民事第二庭法  官  連士綱
以上正本係照原本作成
如對本判決上訴，須於判決送達後20日內向本院提出上訴狀
中    華    民    國    99    年    4     月    27    日
                            書記官  吳俞玲

司法院資訊處製作；財團法人民間司法改革基金會備份。
